【裁判字號】    95,交聲,779
【裁判日期】    950929
【裁判案由】    交管條例聲異
【裁判全文】
臺灣板橋地方法院交通事件裁定
原處分機關  交通部公路總局臺北區監理所
異  議  人  甲○○
上列異議人即受處分人因違反道路交通管理處罰條例案件，對於
交通部公路總局臺北區監理所95年5 月10日北監營裁字裁40－
CO0000000號所為之處分，聲明異議，本院裁定如下：
    主  文
原處分撤銷。
甲○○汽車駕駛人駕駛汽車，以其他方式造成噪音，處罰鍰新臺
幣陸仟元，應接受道路交通安全講習，並記違規點數點。
    理  由
一、原處分意旨略以：異議人即受處分人甲○○所有車號AA3-78
    2 號重型機車，於民國九十五年四月十九日下午四時三十分
    許，在臺北縣樹林市○○○街，因「駕駛汽車，以拆除消音
    器以外方式造成噪音」之違規，經警於九十五年四月九日掣
    單逕行舉發，異議人於九十五年四月二十日提出申訴，經舉
    發單位查覆後，原處分機關依據道路夜通管理處罰條例第四
    十三條第一項第二款規定，裁處異議人罰鍰新臺幣（下同）
    六千元之處分等語。
二、異議意旨略以：異議人於九十五年四月十九日下午四時三十
    分許，騎乘機車經樹林市○○○街不慎闖紅燈遭樹林分局警
    員黃冠銓攔查，詢問異議人有無帶證件，因當時異議人是臨
    時接到朋友許玉珍電話載她回家時行經此地，並未攜帶證件
    ，當時警員只說未帶證件可帶回警局詢問後，就將異議人帶
    回警局，當時警員一邊詢問資料，一邊開罰單，開了一張闖
    紅燈、一張四十三條第一項第二款的汽車駕駛人駕駛汽車拆
    除消音器或以其他方式造成噪音，當時警員未以任何儀器測
    量，也未照相存證就開單，更未提出任何有拆除消音器造成
    噪音的具體證明，經提出申訴後，分局回覆稱警員依法舉發
    應無不當之處，請儘速繳納罰鍰，異議人感到不服，為此提
    出本件聲明異議，請求撤銷原處分等語。
三、查道路交通管理處罰條例雖無關於行為後裁罰法律變更時適
    用原則之規定，惟按修正前刑法（即九十四年二月二日總統
    華總一義字第09400014901 號令修正公布，而自九十五年七
    月一日施行前）第二條第一項規定：「行為後法律有變更者
    ，適用裁判時之法律，但裁判前之法律有利於行為人者，適
    用最有利於行  為人之法律」，此即所謂「從新從輕」原則
    ；雖道路交通管理處罰條例本質上係屬行政罰而非刑罰，並
    未明文規定「從新從輕」原則適用，然依社會秩序維護法第
    三條規定：「行為後本法有變更者，適用裁處時之規定。但
    裁處前之規定有利於行為人者，適用最有利於行為人之規定
    」；稅捐稽徵法第四十八條之三復明文：「納稅義務人違反
    本法或稅法之規定，適用裁處時之法律。但裁處前之法律有
    利於納稅義務人者，適用最有利於納稅義務人之法律」，顯
    見在違反社會秩序行為及租稅違章行為之行政裁罰上，立法
    者皆採從新從輕原則，應無疑問。又行政罰法於九十四年二
    月五日制訂公布，惟於九十五年二月五日起始為施行，該法
    第五條亦規定有「行為後法律或自治條例有變更者，適用行
    政機關最初裁處時之法律或自治條例。但裁處前之法律或自
    治條例有利於受處罰者，適用最有利於受處罰者之規定。」
    之內容，益見「從新從輕」原則，係行政罰體系之立法趨勢
    ，堪認為行政法上重要原理原則。再者所謂裁處，包括訴願
    、行政訴訟之決定或判決；又所謂裁處不以原處分機關之行
    為為限，凡在復查、訴願以迄行政訴訟中，尚未裁處確定之
    案件均有從新從輕原則之適用，最高行政法院八十九年九月
    十三日八十九年度九月份第一次庭長法官聯席會議決議意旨
    及最高行政法院八十六年度判字第六七四號判決意旨均同此
    見解。道路交通管理處罰條例所定罰鍰、吊扣吊銷證照、記
    點之裁罰，本屬行政罰法中所稱行政罰之性質，是本件關於
    「駕駛汽車，以拆除消音器以外方式造成噪音」之違規行為
    （即九十五年四月十九日）後至原處分機關裁處（即九十五
    年五月十日）前，道路交通管理處罰條例第四十三條第一項
    第二款並未修正公布施行，該條款係迄至原處分機關裁處後
    即九十五年七月一日始修正公布施行，故就本件異議案件，
    原處分機關於裁罰當時尚無比較新舊法之問題，自應逕依九
    十五年七月一日修正前之道路交通管理處罰條例第四十三條
    第一項第二款之規定裁罰，則本院審酌其之裁罰適法與否，
    亦應以前開修正前之該條款規定作為判斷基準，合先敘明。
四、按「汽車駕駛人，駕駛汽車有拆除消音器，或以其他方式造
    成噪音者，處新臺幣六千元以上二萬四千元以下罰鍰，並當
    場禁止其駕駛」、「汽車駕駛人違反第一項、第三項規定者
    ，應接受道路交通安全講習」；又「汽車駕駛人有第四十三
    條情形者，記違規點數三點」，九十五年七月一日修正前道
    路交通管理處罰條例第四十三條第一項第二款、第五項、第
    六十三條第一項第三款分別定有明文。經查：
  (一)本件異議人甲○○於九十五年四月十九日下午四時三十分許
    ，騎乘車號AA3-782 號重型機車，行經臺北縣樹林市○○○
    街，因「駕駛汽車，以拆除消音器以外方式造成噪音」而違
    規，經臺北縣政府警察局樹林分局樹林派出所員警黃冠銓於
    九十五年四月十九日掣單舉發，並經交通部公路總局臺北區
    監理所裁處罰鍰六千元等情，已據異議人於本院調查時陳明
    在卷，並有臺北縣政府警察局北縣警交字第CO0000000 號舉
    發違反道路交通管理事件通知單及交通部公路總局臺北區監
    理所九十五年五月十日北監營裁字第40-CO0000000號違反道
    路交通管理事件裁決書各一紙附卷可稽，堪信為真實。
  (二)又依九十五年七月一日修正前道路交通管理條罰條例第三條
    第八款規定：「車輛：指在道路上以原動機行駛之汽車（包
    括機器腳踏車）或以人力、獸力行駛之車輛」，足知道路交
    通管理處罰條例所稱之「汽車」，自包括機車，因此上開台
    北縣政府警察局舉發違反道路交通管理事件通知單違規事實
    所載雖為「汽車駕駛人，駕駛汽車」，然係依據上開法條規
    定所填載，要無違誤，異議人前以其係騎乘機車，並非駕駛
    汽車，認上開舉發通知單記載有誤云云，容有誤會。
  (三)異議人於前揭時間，騎乘上開機車行經舉發地點，因排氣管
    關係，有發出噪音一節，已據證人即本件違規舉發之員警黃
    冠銓於本院訊問時證稱：「本來異議人當天所騎的機車是闖
    紅燈，後來我們攔查之後，發現他的車子排氣管不是原廠的
    ，有發出噪音，我們認為已經足以構成以其他方式造成噪音
    ，所以我們就開本張舉發單」、「因為如果是原廠的，不可
    能那麼大聲，我們當時因為看異議人闖紅燈就把他攔下來，
    發現他的車聲很吵，認為他那並不是原廠的排氣管」等語明
    確（見本院卷第十六頁），核與證人即異議人之友許玉珍證
    稱：「（問：當時異議人的機車聲音有無比較吵？）應該是
    有。就是比較大聲」等語相符（見本院卷第十八頁），再參
    以被告自承：「我原先會有噪音是因為我的機車先前有跟別
    人發生擦撞，所以空氣濾清器有破損，所以聲音才會比較大
    聲，我被攔查之後，已經去修好了，但我並沒有改裝」等語
    （見本院卷第十七頁），可徵被告亦不否認其所騎乘上開機
    車有產生噪音情事，況證人黃冠銓於執行勤務當中，偶然發
    現本件違規情事而為舉發，衡情應無設詞或虛構事實誣陷異
    議人之必要，再警員執行公務時，本身即受有行政懲處責任
    之監督，且其到庭具結作證，更係以刑事責任擔保其證言之
    真實性，益證證人黃冠銓所述應可採信。至關於異議人所騎
    乘之上開機車究係改裝排氣管導致噪音或係因空氣濾清器有
    破損而導致噪音，證人黃冠銓與異議人所述雖有不同，惟依
    證人黃冠銓前開所述：「（問：你如何判斷異議人所騎乘的
    機車排氣管不是原廠的？）因為如果是原廠的不可能那麼大
    聲，我們當時因為看異議人闖紅燈就把他攔下來，發現他的
    車聲很吵，認為他那並不是原廠的排氣管」等語（見本院卷
    第十六頁），再參以證人黃冠銓亦證稱並未拍照存證，足見
    證人黃冠銓認異議人所騎乘上開機車之排氣管有改裝僅是以
    該機車所產生之噪音而臆測之詞，自難據此即認異議人之排
    氣管業已改裝。又異議人之排氣管業已修復之情，已據異議
    人陳明如前（見本院卷第十七頁），是此部分已無從查證，
    異議人所辯伊並未改裝排氣管等語，即不得率不予採信。然
    異議人所騎乘之上開機車產生噪音縱非改裝排氣管所致，惟
    其已自承係因該機車先前與人擦撞而空氣濾清器損壞未修復
    所致，則異議人確有以「拆除消音器以外方式造成噪音」，
    故上開違規舉發單所列之違規事實「駕駛汽車，以拆除消音
    器以外方式造成噪音」即無違誤。又道路交通管理處罰條例
    第四十三條，並未規定舉發警員應以任何儀器測試音量，顯
    係委由舉發警員在違規現場予以認定處理，當時如係以儀器
    檢測而有違反噪音管制法相關規定時，即屬另涉相關環境保
    護法規裁罰之問題。故警員黃冠銓據此而於執行勤務時，發
    現異議人所騎機車發出之音量，予以當場舉發，核與道路交
    通管理處罰條例規定之旨相符，異議人以本件舉發時未以儀
    器測試噪音與否等語置辯，顯未能釐清交通法規與環境保護
    法規之立法目的、事實認定與裁罰依據，是其所辯，尚無可
    採。
  (四)綜上所述，本件異議人所為之違規行為，應係駕駛汽車，以
    拆除消音器以外方式造成噪音之事實，洵堪認定。原處分意
    旨之認定並無違誤，惟卻漏未依裁處時之道路交通管理處罰
    條例第四十三條第五項之規定，併予裁處異議人應接受道路
    交通安全講習，且未依同條例第六十三條第一項第三款規定
    記違規點數，自有未洽。從而，異議人之異議雖無理由，然
    原處分既有前揭瑕疵而無可維持，即應由本院撤銷原處分，
    以裁處時之道路交通管理處罰條例第四十三條第一項第二款
    、第五項、第六十三條第一項第三款之規定，自為裁罰如主
    文所示，以期適法。
五、據上論斷，應依道路交通管理處罰條例第八十七條第二項，
    道路交通案件處理辦法第二十條，裁定如主文。
中    華    民    國    95    年    9     月    29    日
                      交通法庭  法  官  李麗珠
上列正本證明與原本無異。
如不服本裁定，應於裁定送達後五日內向本院提出抗告狀。
                                書記官  王麗雯
中    華    民    國    95    年    9     月    29    日


司法院資訊處製作；財團法人民間司法改革基金會備份。
